臺灣高等法院民事判決　九十年度重上字第三八一號
　　　上　訴　人　戊○○
　　　訴訟代理人　連耀霖律師
　　　被上訴人　　甲○○
　　　右四人共同
　　　訴訟代理人　謝新平律師
右當事人間給付承攬酬金事件，上訴人對於中華民國九十年六月二十二日臺灣板橋地
方法院八十九年度訴字第一五九三號第一審判決提起上訴，本院判決如左：
    主    文
原判決關於命上訴人給付被上訴人金額超過甲○○陸拾萬貳仟玖佰拾陸元、丙○
○貳拾壹萬零柒佰肆拾元、乙○○肆拾陸萬零肆佰壹拾陸元、丁○○肆拾伍萬壹仟玖
佰捌拾元部分，及該部分假執行之宣告，暨訴訟費用之裁判均廢棄。
右開廢棄部分，被上訴人在第一審之訴及其假執行之聲請均駁回。
其餘上訴駁回。
第一、二審訴訟費用由上訴人負擔三分之一，餘由被上訴人負擔。
    事實及理由
一、上訴人主張：上訴人與被上訴人四人共同簽訂承攬契約，由上訴人興建坐落台北
    縣土城市○○路○段一四四巷六、八、十、十二、十四號住宅工程（十四號部分
    所有權屬被上訴人甲○○，門牌整編合併於同址十二號而取消十四號，即兩戶合
    併成一個門牌號碼，但工程仍施作兩戶），被上訴人應按工程進度分期給付工程
    款。本件工程進行中，因被上訴人另僱用他人進行二次施工，指示上訴人暫勿施
    工，待二次施工完成後一併施工，然因二次施工久未完成，致上訴人其餘未施工
    之部分無從續行，上訴人遂函被上訴人於一定期限內讓上訴人完工，惟未能如願
    ，上訴人遂終止合約，就尚未完成部分不再施工，請求被上訴人給付已施工完成
    部分之報酬。被上訴人尚未給付之各期工程款金額為：甲○○新台幣（下同）九
    十八萬八千九百三十六元，丙○○七十三萬六千三百三十四元，乙○○八十六萬
    一千七百二十八元，丁○○四十八萬三千九百八十元。上開未給付各期工程款減
    去下列未施工部分之金額：甲○○共四十三萬四千四百元，丙○○共二十四萬二
    千二百元，乙○○屋頂防水共二十四萬二千二百元，丁○○共二十一萬九千二百
    元後，甲○○應給付五十五萬四千五百三十六元，丙○○應給付四十九萬四千一
    百三十四元，乙○○應給付六十一萬九千五百二十八元，丁○○應給付二十六萬
    四千七百八十元。此外，本件合約業經終止，上訴人於簽約時所交付之一百二十
    萬元保證金，由被上訴人丁○○管理運用，被上訴人丁○○應負責返還該款項，
    且該款項係分別擔保被上訴人四人之工程，四人亦應依工程比例分別負返還之責
    ﹙除被上訴人甲○○為兩戶所占比例為五分之二外，其餘三位被上訴人為一戶所
    占比例均為五分之一﹚，被上訴人丁○○應返還上訴人一百二十萬元及自起訴狀
    繕本送達之翌日起至清償日止按年息百分之五計算之利息。倘被上訴人丁○○未
    能返還，被上訴人丙○○、乙○○應分別返還上訴人二十四萬元，被上訴人甲○
    ○應返還上訴人四十八萬元。為此依據工程合約關係提起本訴請求返還保證金及
    給付本件工程款。並於本訴部分聲明：(一)原判決廢棄。(二)被上訴人甲○○應給付
    上訴人五十五萬四千五百三十六元及自起訴狀繕本送達之翌日起至清償日止按年
    息百分之五計算之利息。(三)被上訴人丙○○應給付上訴人四十九萬四千一百三十
    四元及自起訴狀繕本送達之翌日起至清償日止按年息百分之五計算之利息。(四)被
    上訴人乙○○應給付上訴人六十一萬九千五百二十八元及自起訴狀繕本送達之翌
    日起至清償日止按年息百分之五計算之利息。(五)被上訴人丁○○應給付上訴人二
    十六萬四千七百八十元及自起訴狀繕本送達之翌日起至清償日止按年息百分之五
    計算之利息。(六)被上訴人丁○○應返還上訴人一百二十萬元及自起訴狀繕本送達
    之翌日起至清償日止按年息百分之五計算之利息。且陳明願提供現金或玉山銀行
    無記名可轉讓定期存單供擔保請准宣告假執行。於反訴部分聲明：(一)原判決不利
    於上訴人部分廢棄。(二)右廢棄部分被上訴人在第一審之反訴及假執行之聲請均駁
    回。
二、被上訴人辯稱：兩造於八十七年四月一日訂約，至八十七年十二月一日即屆滿八
    個月，為本件承攬工程完工期限，但上訴人遲未完工，被上訴人於八十八年十月
    十九日以存證函三六０號催告其履約，復於八十九年六月二十日發函要求上訴人
    出面協商，否則沒收保證金，並限於八十九年六月二十五日前完成後續工程，上
    訴人均置之不理，被上訴人於八十九年八月九日以存證信函通知沒收保證金。至
    於變更設計係在八十七年三月三日之雙方訂約以前，並無因變更設計而致工程遲
    延，且被上訴人並未要求二次施工。上訴人逾期未完工，依兩造合約第四條第四
    款，被上訴人有權主張沒收保證金。依契約第十七條約定，每逾一天罰扣總工程
    款Ｏ．一％之違約金，自八十七年十二月一日起算至八十九年六月二十五日止，
    此部分債權經被上訴人主張與上訴人之工程款債權抵銷後，被上訴人甲○○得請
    求違約金為二、一Ｏ三、三八一元，丙○○得請求違約金為一、一八八、二三六
    元，乙○○得請求違約金為一、一九二、二四七元，丁○○得請求違約金為一、
    一六九、三二七元。又上訴人有多項工程未完工，已施工部分有與約定之規格不
    符，被上訴人已支付之工程款數額扣除應支付予上訴人已完工工程之工程款後，
    被上訴人甲○○得請求退還之工程款為四十萬零九百三十六元，丙○○得請求退
    還九萬四千七百四十元，乙○○得請求退還之工程款為三十四萬四千四百十六元
    ，丁○○得請求返還三十三萬五千九百八十元。又被上訴人丁○○代墊自來水用
    水設備工程款及挖掘道路補修費共計三十二萬零九百六十九元，得本於無因管理
    之規定請求返還。為此依據契約關係及無因管理關係提起反訴，被上訴人甲○○
    請求上訴人給付二百五十萬四千三百十七元、丙○○請求給付一百二十八萬二千
    九百七十六元、乙○○請求給付一百五十三萬六千六百六十三元、丁○○請求給
    付一百八十二萬六千二百七十六元。並聲明：駁回上訴，如受不利被上訴人之判
    決請准宣告免為假執行。（被上訴人於原審提起反訴，請求上訴人應給付被上訴
    人丁○○二百二十五萬七千八百七十九元、甲○○三百八十萬七千八百十六元、
    丙○○一百八十八萬九千九百四十九元、乙○○一百八十九萬五千七百五十六元
    ，原判決駁回被上訴人甲○○超過二百五十萬四千三百十七元、丙○○超過一百
    二十八萬二千九百七十六元、乙○○超過一百五十三萬六千六百六十三元、丁○
    ○超過一百八十二萬六千二百七十六元部分之請求，被上訴人等均未就其所受敗
    訴之判決提起上訴，此部分判決應已確定）。
三、上訴人主張：兩造於八十七年四月一日簽訂承攬契約，由上訴人興建坐落台北縣
    土城市○○路○段一四四巷六、八、十、十二、十四號住宅工程（十四號部分所
    有權屬被上訴人甲○○，因門牌整編合併於同址十二號而取消十四號，即兩戶合
    併成一個門牌號碼，但工程仍施作兩戶），被上訴人按工程進度分期給付工程款
    之事實，業據原告提出工程契約為證（原審卷，一四至二六頁），且為被上訴人
    所不爭執，自可信為真實。
四、本件工程契約第四條約定：「(3)簽約日起七個月內完成報請使用執照之工程。(4)
    自簽約日起八個月內完成所有之工程全部，並交屋給甲方（即被上訴人）驗收如
    逾期視同違約沒入保證金。」第五條約定：「工程期限：因下列兩項原因得延長
    施工期限至雙方協議之期限後如期完成。(1)遇人力不能抗拒之天災人禍。(2)甲方
    意思之變更延誤。」其六條約定：「乙方（即上訴人）提供壹佰貳拾萬元整，給
    甲方（即被上訴人）作為本契約之工程保證金，不得中途申請退還，必須全部工
    程完工交屋給甲方驗收後，扣除保固金後，餘款無息退還予乙方。該工程保證金
    由契約代表人丁○○全權管理運用，並對乙方負全責。」第十七條第一款約定：
    「甲方於乙方施工之責任未能依期限完工時，每逾一天罰扣總工程款Ｏ．一％。
    」第二十條約定：「附加條款：追加工程部分（即二次施工工程），原有項目依
    原合約單價為準，數量以實作實算，新增項目應重新議價後始得動工之。但二次
    施工之責任應由各住戶自行負責。」本件工程契約原於八十七年三月七日訂定，
    經兩造同意修改，自八十七年四月一日生效，此有工程契約書日期欄前一行記載
    足憑（原審卷，一九頁）。是本件工程依契約第四條約定，自八十七年四月一日
    起算七個月內完成報請使用執照之工程，自八十七年四月一日起算八個月內完成
    所有工程，則本件工程應於八十七年十一月一日前完成報請使用執照之工程，於
    八十七年十二月一日前完成全部工程。
五、關於本件工程並未依約如期完工乙節，為兩造所不爭執。但關於上訴人完工日期
    及逾期完工日數，兩造有爭執。上訴人主張：本件工程於八十八年三月二十日已
    全部完工，遲延完工日數應自八十七年十二月一日起算至八十八年三月二十日止
    。被上訴人則辯稱：上訴人遲未完工，被上訴人於八十九年六月二十一日發存證
    信函限上訴人於八十九年六月二十五日前出面協議否則終止工程合約，則本件契
    約於八十九年六月二十五日已生終止之效力，上訴人遲延完工日數應自八十七年
　　十二月一日起算至八十九年六月二十五日止等語。經查：
    (一)本院向台北縣政府工務局所調取該局八七土建字第○五四號建造執照（含八八
      土使字第七二六號使用執照）卷宗（本院卷，七七頁，卷宗外放），卷內所附
      張祚傑建築師出具之監造證明書、承造人耀源營造有限公司出具之按圖施工證
      明書及被上訴人之使用執照申請書上均記載本件工程於八十八年三月二十日完
      工，此有監造證明書、按圖施工證明書、申請書、台北縣政府函及建造執照案
      卷可憑（本院卷，七七頁、八九至九一頁、外放證物）。
    (二)被上訴人主張：開關總表、室內地磚、壁磚、隔間、粉刷、水溝、地板、玻璃
      、防水、樓梯、抽水機沒有完成等語，上訴人於本院審理時則承認未完成之工
      程包括屋頂防水、地磁磚、玻璃、對講機（本院卷，二二○頁），其所提出之
      存證信函則自承有室內地磚（磨石子）、屋頂防水、對講機、鋁門玻璃、抽水
      機尚未完成（原審卷，四一頁）。證人張祚傑建築師證稱：水電之室內配線已
      經做好，路邊溝已經做好，水錶、電錶、壁磚、粉刷等尚未完成（本院卷，九
      八至九九頁）。證人羅榮隆雖證稱：粉刷已做好，第一次施工只有地磚沒有做
      等語（本院卷，一○八頁），惟羅榮隆之證言不僅與張祚傑之證言不符，且與
      上訴人所自承之未施作項目不符，其為上訴人之兄，且為第二次施工工程之承
      作人，其所為證詞易有偏頗，不足採信。再者，上開建造執照案卷第二百七十
      頁由起造人即被上訴人丁○○、承造人耀源營造有限公司及監造人張祚傑建築
　　　師事務所所共同出具之「未損害公共設施申請書」上明載：系爭建築物坐落工
　　　程已竣工，且公共設施業已完竣，基地外之瓦斯、自來水、電信、電力等管線
　　　埋設已完工。該建造執照案卷第二百六十九頁之「未損害公共設施證明」會勘
　　　紀錄表記載：基地週邊道路及水溝並無損害，該案卷第二百六十七頁之道路及
　　　水溝照片亦顯示已完成且無損害情事（本院卷，一七二頁）。經本院向證人張
　　　祚傑提示該照片及上開建照執照案卷後，其證稱：「（問：會勘紀錄上水溝都
　　　已完成？）照片是縣政府照的，水溝是原來的，有修補過」、「（問：繳款九
　　　萬多元和排水溝有何關係？）會勘沒有損壞」等語（本院卷，一六二至一六三
　　　頁）。上訴人請張祚傑詳閱該建造執照第二百六十二頁由中華電信公司板橋營
　　　運處線工室所出具之「用戶外線管道完工證明書」及第二百六十三頁由台灣自
　　　來水公司出具之「用水設備竣工通知書」後，證稱：「三月九日電的外線已完
　　　成，三月八日外水的部分已完成」、「內部的配線沒有問題，申請接水、接電
　　　才可以聲請使用執照」、「後來內部接水、接電沒有發生問題」等語（本院卷
　　　，一六三至一六四頁）。因此，上開證物及證言足證，系爭建物之建造工程於
　　　八十八年三月二十日已建造完成，基地外之瓦斯、自來水、電信、電力等管線
　　　已埋設完工，水電之室內配線已做好，排水溝亦已完成並無損害，已處於建管
　　　處所認定之完工狀態，而可以申請使用執照，但建管處所未要求而依約應完成
　　　之工程，尚有開關總表、室內地磚、壁磚、隔間、粉刷、屋頂防水、樓梯、抽
　　　水機、玻璃、對講機等工程，均尚未完成。
    (三)上訴人辯稱：因為被上訴人要二次施工，所以才有部分工程未完成等語。被上
      訴人先則否認有二次施工情事，嗣又辯稱：增建部分是上訴人遲延故意做的，
      被上訴人不知二次施工，也沒有請羅榮隆施工等語，證人張祚傑亦證稱：「我
      不知道有沒有二次施工」等語（本院卷，一六四頁）。惟張祚傑曾證稱：「所
      謂二次施工就是蓋違建」、「室內地磚、壁磚，縣政府沒有嚴格的要求。隔間
      、水溝沒有完成，是為了配合二次施工」、「（問：後來有沒有二次施工？）
      有，但後來被拆了」等語（本院卷，九七至九九頁）。證人羅榮隆亦到庭證稱
      ：「第一次施工都是我們做的，只有地磚沒有做，第一次施工部分，按圖施工
      ，第二次施工是增加隔間。二次施工是屋主直接叫我做的」、「八十八年九月
      做二次施工，是屋主即被上訴人叫我做的，做前後院加蓋，八十九年六月做好
      。除了前後院加蓋，還有裡面二、三、四、五樓把原來的牆打掉再隔間的部分
      ，原來的設計圖沒有隔間，打前後陽台、舊牆的部分」、「二次施工的工程款
      是屋主付給我的，我將收據交給屋主，錢我再轉給工人」、「（問：二次施工
      工程款有多少？）一坪三萬七千元。總工程款沒有結算，因為沒有做完，完工
      前就被拆掉」、「二次施工是我和被上訴人四人談的，在乙○○的茶園談。被
      上訴人有給支票也有給現金」等語（本院卷，一○八頁、一八七至一八九頁）
      ，並提出台北縣政府工務局違章建築拆除通知單及收據為證（本院卷，一二○
      至一二一頁、一九七頁）。該拆除通知書上明載系爭十號、八號及六號建物於
      八十九年三月間在五樓有增建建物在施工中被通知拆除之情形。故被上訴人辯
      稱：並無二次施工，增建部分是上訴人做的云云，並無可採。兩造所訂之工程
      契約第二十條約定：「附加條款：追加工程部分（即二次施工工程），原有項
      目依原合約單價為準，數量以實作實算，新增項目應重新議價後始得動工之。
      但二次施工之責任應由各住戶自行負責。」依此條規定，二次施工必須再議價
      、簽約，不包括在工程期限內乙節，亦為被上訴人所自承（本院卷，九七、一
      八八頁），而依證人羅榮隆之證言，二次施工係由伊而非上訴人向被上訴人承
      作，因此，被上訴人所為之二次施工依約不能算入本件工程之施工期限，縱有
      未完成二次施工情事，亦不能認為系爭工程並未完工。再者，系爭建物之二次
      施工部分係在頂樓，上訴人所未完成之開關總表、室內地磚、壁磚、隔間、粉
      刷、屋頂防水、樓梯、抽水機、玻璃、對講機等工程經核應與該二次施工相配
      合，證人張祚傑及羅榮隆均證稱沒有完成部分係為配合二次施工，故上開未完
      成工程應於二次施工後始再行施工，故在二次施工未完成或確定不施作前，不
      能算入遲延完工期間。
    (四)依本件工程契約第四條第三、四款約定，上訴人應自簽約日起七個月內完成報
      請使用執照之工程，並應自簽約日起八個月內完成所有之工程全部並交屋給被
      上訴人驗收。上訴人雖因為配合二次施工而無法在二次施工未完成期間進行上
      開未完成地磁磚等工程，但該二次施工係使用執照領得後始進行之工程乙節，
      為上訴人所自承（本院卷，一○三頁），並經證人羅榮隆證述明確（原審卷，
      二二七頁），故上訴人依約仍應自簽約日起七個月內完成報請使用執照之工程
      。本件工程應於八十七年十一月一日前完成報請使用執照之工程，於八十七年
      十二月一日前完成全部工程，已如前述。而系爭建物之使用執照係於八十八年
      七月二十八日領得乙節，有使用執照附卷可稽，且為兩造所不爭，故自八十七
      年十一月一日起至八十八年七月二十八日止，上訴人即有遲延完成報請使用執
      照情事。又證人羅榮隆證稱：上開二次施工係自八十八年九月開始做，八十九
      年六月完成等語（原審卷，二二七頁；本院卷，一八七頁），在施工中之建物
      曾於八十九年三月間被台北縣政府工務局通知拆除，已如前述。兩造並未約定
      在何種情形下得終止本件契約，則依民法第五百十一條之規定「工作未完成前
      ，定作人得隨時終止契約」，是被上訴人得在工程未完工前，隨時終止契約。
      被上訴人於八十九年六月二十一日發存證信函通知上訴人稱「限上訴人於八十
      九年六月二十五日前出面協議，否則終止工程合約」，有存證信函及回執可稽
      （原審卷，七○頁），上訴人不否認有收到該存證信函，對於被上訴人主張本
      件契約於八十九年六月二十五日發生終止契約之效力乙節，上訴人亦未加以爭
      執（原審卷，五八頁）。因此，在二次施工完成或因建物經拆除確定不完成後
      至系爭契約終止時止，被上訴人舉證證明其曾請求上訴人繼續完成未完成之工
      程，則自使用執照領得之日起至系爭契約終止時止，均不應算入上訴人遲延施
      工之期間。因此，應認上訴人遲延施工之期間係自依約應完成報請使用執照工
　　　程即八十七年十一月一日起至實際完成報請使用執照工程並領得使用執照之日
　　　即八十八年七月二十八日止。
六、就本件工程逾期未完工之原因，是否可歸責於上訴人，兩造亦有爭執。上訴人主
    張：係因變更設計及設計圖未設計地下蓄水池，為此又重新設計並施工及被上訴
    人僱用他人進行二次施工，久未完成，致上訴人其他未施工項目無從續行，工程
    遲延非可歸責於上訴人等語。被上訴人辯稱：變更設計係在八十七年三月三日之
    雙方訂約以前，並無因變更設計而致工程遲延，且被上訴人並未要求二次施工，
    係上訴人無故拖延施工等語。經查：
    (一)本件契約原於八十七年三月七日訂定，經兩造同意修改，自八十七年四月一日
      起生效，據被上訴人所提出之建造執照設計變更通知書所示，申請變更設計之
      時間係八十七年三月三日（原審卷，一三一頁），而本件工程契約自八十七年
      四月一日起生效，工程期限亦自八十七年四月一日起算，申請變更設計在前，
      是上訴人所主張變更設計致延誤工期乙節，即不足採。
    (二)上訴人辯稱：因申請使用執照需取得自來水公司之配水設備完工證明，故必須
      按自來水公司審核之水電圖興建蓄水池，設計圖未設計地下蓄水池，為此重新
      設計並施工，俟自來水公司檢查通過發給配水設備完工證明後，為申請使用執
      照應付建管單位檢查，復要求上訴人將已做好的蓄水池敲掉，俟建管處檢查通
      過取得使用執照後，為應付自來水公司之檢查，復要求上訴人將已敲掉之蓄水
　　　池重新建造，如此反覆建建敲敲，延誤四個月工期，不可歸責於上訴人等語。
      惟證人張祚傑即本件工程設計建築師於原審到庭證稱：「我們當時在畫建造圖
      時，並沒有畫上蓄水池。水電圖是建築執照領照後施工前，要送自來水還有電
      力公司審核，所以電機技師在畫水電圖時是有畫上蓄水池的部分。（庭呈給水
      設備平面圖正本，核與卷內影本相符發還）。縣政府的圖上面沒有水箱，自來
      水公司的圖上面有水箱。我們將整個工程交給承包商做時，也有交給水設備平
      面圖給承包商，水電的部分是按照水電圖施工，土木的部分按照建造圖施工」
      等語（原審卷，二八七頁）。其於本院審理時到庭證稱：「蓄水池畫在水電圖
　　　上」、「（問建築圖沒有畫，承攬人如何建照？）依水電圖施工，水電圖上有
　　　施工圖。水電圖只有平面圖，沒有結構圖。」、「水電圖有四個水箱，是在建
　　　築圖上的防火巷上。縣政府不管水電。水箱在防火巷上不合規定，水箱可以在
　　　防火巷的地下，但本件是畫在地上。」「（問：如蓋在防火巷上，可不可以通
　　　過建管單位審查？）不能」、「（問：建築圖和水電圖矛盾，是否有建了蓄水
　　　池以後，再打掉的情形？）有」、「領到執照後才由水電技師設計水電。蓄水
　　　池蓋在防火巷上，執照拿不到，拆掉以後才拿到使用執照。蓄水池後來就沒有
　　　做」、「拆掉只要一天」等語（本院卷，二一二至二一五頁）。而水電圖上確
　　　實有畫上蓄水池乙節，有水電圖附卷可稽（原審卷，二八二頁）。上開證據顯
　　　示，本件工程建築執照領照後施工前，上訴人要送水電圖予自來水公司審核，
　　　所以電機技師在畫水電圖時是有畫上蓄水池部分，並無上訴人所指稱之因設計
　　　圖上未設計蓄水池故需重新設計並施工之情形。又該水電圖雖只有平面圖而沒
　　　有結構圖，且係在建築圖上的防火巷上，不合規定，不能通過建管單位審查，
　　　但通過自來水公司之審查，且於通過自來水公司檢查後只要花一天時間即可敲
　　　掉，並於敲掉後已取得使用執照，迄今並未重新建造蓄水池，故無上訴人所指
　　　稱之反覆建建敲敲致延誤四個月工期。因此，上訴人辯稱：設計圖未設計地下
　　　蓄水池，為此重新設計並施工，俟自來水公司檢查通過發給配水設備完工證明
　　　後，為申請使用執照應付建管單位檢查，復要求上訴人將已做好的蓄水池敲掉
　　　，俟建管處檢查通過取得使用執照後，為應付自來水公司之檢查，復要求上訴
　　　將已敲掉之蓄水池重新建照，如此反覆建建敲敲，延誤四個月工期，不可歸責
　　　於上訴人云云，並無可採。
    (三)上訴人又辯稱：被上訴人於使用執照下來後，進行二次施工，指示上訴人就其
      他未完成之部分暫勿施工，因二次施工工程久未完成，致上訴人未施工項目無
      從續行，其遲延非可歸責於上訴人等語。惟查本件工程使用執照於八十八年七
      月二十八日核發，有使用執照影本可稽（原審卷，一五三頁），已在約定完工
      日期之後，則在約定完工日期後之施工是否遲延，與上訴人為何未在約定完工
      日期前完工無涉。且二次施工係在使用執照核發後始開始進行，而自使用執照
      核發日起至系爭契約終止時止之期間並未算入遲延期間，已如前述，故上訴人
      不能以系爭工程有二次施工情形，主張其可全部免除遲延施工之責任。
    (四)上訴人逾期未完工，又無法舉證證明其有契約第五條所定之「遇人力不能抗拒
      之天災人禍」及「因甲方（即被上訴人）意思之變更延誤」情形，則上訴人辯
      稱其逾期未完工係不可歸責於上訴人云云，並無可採。
七、上訴人主張：本件承攬契約業經終止，上訴人得請求被上訴人給付已完工部分之
    報酬，亦即，甲○○應給付五十五萬四千五百三十六元，丙○○應給付四十九萬
    四千一百三十四元，乙○○應給付六十一萬九千五百二十八元，丁○○應給付二
    十六萬四千七百八十元等語。被上訴人辯稱：上訴人逾期未完工，保證金依約予
    以沒收，毋庸返還，上訴人逾期五百七十天未完工，每逾一天罰扣總工程款Ｏ．
    一％之違約金，又被上訴人未能如期搬入新宅居住，在外租屋有二十一個月，被
    上訴人受有租金損害，上訴人應予賠償，及被上訴人就本件工程未完工部分，需
    另僱工完成，所需支付他人之工程款，上訴人亦應賠償，且上訴人丁○○代墊自
    來水用水設備工程款及挖掘道路補修費共計三十二萬零九百六十九元，亦得請求
    返還，上開上訴人應賠償及返還之金額，被上訴人主張與上訴人請求之工程款抵
    銷，並反訴請求上訴人給付抵銷後之餘額等語。經查：
  (一)上訴人逾期未完工，依系爭工程契約第四條第四款規定，被上訴人得沒收保證金
    一百二十萬元，依契約第十七條約定，被上訴人得主張每逾一天罰扣總工程款Ｏ
    ．一％之違約金。惟查因逾期完工而得主張沒收保證金及罰款，均具有違約金之
    性質。按最高法法院七十九年台上字第一六一二號判例明載：「『民法第二百五
    十二條規定：「約定之違約金額過高者，法院得減至相當之數額。』故約定之違
　　約金苟有過高情事，法院即得依上規定核減至相當之數額，並無應待至債權人請
　　求給付後始得核減之限制。法院得以職權為之，亦得由債務人訴請法院核減。」
　　而約定之違約金是否過高，應就債務人若能如期履行債務時，債權人可得享受之
　　一切利益為衡量標準。本件上訴人如未遲延完工，則被上訴人可以享受於完工時
　　即可使用系爭建物之利益，故本院認為本件違約金應酌減為遲延期間被上訴人所
　　不能享有之使用建物利益，而此使用建物之利益相當於租金之利益。查被上訴人
　　所有之系爭房屋係透天厝，每棟每月租金為四萬元乙節，為兩造所不爭（本院卷
　　，一九九之一頁），而上訴人遲延完工日數自八十七年十一月一日起至八十八年
　　七月二十八日止，已如前述，遲延完工日數共計八個月又二十八日，相當於八點
　　九個月（小數點以下四捨五入），故被上訴人所受不能使用系爭建物之利益為每
　　棟房屋三十五萬六千元（40000元　x　8.9 = 356000元）。因被上訴人甲○○有
　　二戶，故甲○○得請求之損害賠償為七十一萬兩千元，其餘被上訴人為每人三十
　　五萬六千元。故經本院酌減結果，除一百二十萬元之保證金得沒收外（此部分被
　　上訴人甲○○為兩戶所占比例為五分之二即四十八萬元外，其餘三位被上訴人為
　　一戶所占比例均為五分之一即二十四萬元﹚，被上訴人甲○○得請求之違約金為
　　二十三萬二千元，其餘被上訴人每人得向上訴人請求十一萬六千元之違約金。被
　　上訴人等逾此範圍之違約金請求及主張在外另租房屋之損害賠償請求，均屬不能
　　准許。至於上訴人之返還保證金及遲延利息請求即非正當，應予駁回。
  (二)上訴人主張：系爭工程已經完工，被上訴人尚未給付之各期工程款金額為：甲○
    ○九十八萬八千九百三十六元（第九、十期），丙○○七十三萬六千三百三十四
    元（第八、九、十期），乙○○八十六萬一千七百二十八元（第八、九、十期）
    ，丁○○四十八萬三千九百八十元（第九、十期）。上訴人就第八期之屋頂防水
    、第九期之室內地磁磚、玻璃以及對講機等工程並未施作，未施工部分之金額：
    甲○○共四十三萬四千四百元，丙○○共二十四萬二千二百元，乙○○屋頂防水
    共二十四萬二千二百元，丁○○共二十一萬九千二百元。上開被上訴人尚未給付
    之各期工程款金額減去上訴人上開未施工部分項目與金額後，被上訴人應給付上
    訴人之工程款為：甲○○應給付五十五萬四千五百三十六元，丙○○應給付四十
    九萬四千一百三十四元，乙○○應給付六十一萬九千五百二十八元，丁○○應給
    付二十六萬四千七百八十元。被上訴人則辯稱：其已支付第七期、第八期工程款
    予上訴人，上訴人仍有多項工程未完工，且已施工部分有與約定之規格不符，被
    上訴人已支付之工程款數額扣除應支付予上訴人已完工工程之工程款後，被上訴
    人甲○○得請求退還之工程款為四十萬零九百三十六元，丙○○得請求退還九萬
    四千七百四十元，乙○○得請求退還之工程款為三十四萬四千四百十六元，丁○
    ○得請求返還三十三萬五千九百八十元等語。經查：
　1.被上訴人主張其均給付上訴人第七期、第八期款完畢，甲○○共給付九八八、九
　　三六元（每期各給付四九四、四六八元），丁○○共給付四八三、九八○元（每
　　期各給付二四一、九九○元），丙○○共給付二四二、七四○元（第七期給付一
　　二二、七四○元，第八期給付一二○、○○○元），乙○○共給付四九二、四一
　　六元（每期各給付二四六、二○八元）等語，並提出收據、存款憑條及存摺等為
　　證（原審卷，九六、九七、一○四、一○五、一一二、一一八頁），故上訴人主
　　張：第七期已完成原判決卻未計價，第八期被上訴人未付款完畢等語，並無可採
　　。
  2.被上訴人主張：其已將第七期、第八期款給付上訴人，但上訴人對於第七、八期
    工程尚有部分未完工等語。查兩造工程契約明訂：第七期工程上訴人應完成隔間
　　、門窗框安裝、樓梯間扶手，第八期工程應完成外牆磁磚、屋頂防水、拆除鷹架
　　、衛浴設備（原審卷，二一一頁）。證人張祚傑證稱：「就我畫的設計圖中，只
　　有甲○○的部分即十二號的部分有畫隔間，其他三戶我的圖上面沒有畫隔間。其
　　他沒有畫隔間的是使用執照領到以後，他們要裝潢的話，他們可以自行處理。如
　　有建造圖上有畫隔間，現場就應該要做隔間，縣政府才會核發使用執照。另外現
　　場衛浴設備也要做，但需要拿到使用執照後，才可以去申請水、電」等語（原審
　　卷，二八九頁）。證人徐添賢證稱：「我是八十八年十月五日開始做到同年十月
　　十四日，我去做時沒有搭鷹架，外牆有貼磁磚，因為前面要拓寬，伊係將增建與
　　原來的房子銜接起來，是羅榮隆叫我去做的」、「二樓以上的欄杆是我打掉的，
　　一樓的外牆的磁磚也要敲掉」、「有衛浴設備，但是還沒有使用」等語（原審卷
　　，二六二至二六三頁）。依上開證言，上訴人就被上訴人甲○○之房屋隔間及全
　　部被上訴人房屋之外牆磁磚、拆除鷹架、衛浴設備等項工程，均已完成，應可認
　　定。而就被上訴人甲○○房屋之隔間、全部被告房屋之外牆磁磚、拆除鷹架、衛
　　浴設備等項，兩造當庭協議工程款數額：被上訴人甲○○之隔間為三十四萬元；
　　外牆磁磚就被上訴人甲○○部分為十六萬元，其餘被上訴人各八萬元；鷹架拆除
　　被上訴人甲○○部分為四萬元，其餘被上訴人各二萬元；衛浴設備每位被上訴人
　　四萬八千元（每位被上訴人裝置四組衛浴設備，每組衛浴設備為一萬五千元，共
　　六萬元，但有未依約定之廠牌給付者，上訴人同意每組扣三千元，即每位被上訴
　　人扣一萬二千元，工程款為四萬八千元）（原審卷，二九○、三二五頁）。因此
　　，上訴人已完成工程之第七期及第八期工程款而可請求被上訴人給付者為：被上
　　訴人甲○○五十八萬八千元，其餘被上訴人各十四萬八千元。被上訴人已給付第
　　七期、第八期款完畢，甲○○共給付九八八、九三六元，丁○○共給付四八三、
　　九八○元，丙○○共給付二四二、七四○元，乙○○共給付四九二、四一六○元
　　，已如前述，故被上訴人有溢付第七、八期工程款情事，上訴人應返還之。因此
　　，被上訴人所得請求返還之第七、八期工程款為：甲○○四○○、九三六元（九
　　八八、九三六元減五八八、○○○元），丁○○三三五、九八○元（四八三、九
　　八○元減一四八、○○○元），丙○○九四、七四○元（二四二、七四○元減一
　　四八、○○○元），乙○○三四四、四一六元（四九二、四一六元減一四八、○
　　○○元）。
  3.上訴人主張：第九、十期已由其施作完畢，被上訴人應給付工程款等語，被上訴
    人則辯稱第九、十期工程係由被上訴人所施作等語。惟如前所述，上訴人所未完
    成之工程包括開關總表、室內地磚、壁磚、隔間、粉刷、屋頂防水、樓梯、抽水
    機、玻璃、對講機等，而系爭房屋並未交屋與驗收等情，亦為兩造所不爭（本院
    卷，九七、一六四頁），被上訴人主張上開未完成工程係其於系爭契約終止後之
    八十九年六月始請工人完成上開工程（原審卷，二六五頁），上訴人既無法提出
    證據足證於系爭契約終止前上開工程已經完成並合於第九、十期所定完工狀態，
    則其主張：第九、十期已由其施作完畢，被上訴應給付工程款云云，並無可採。
  4.綜上所述，上訴人主張被上訴人甲○○應給付其工程款五十五萬四千五百三十六
    元、丙○○應給付其工程款四十九萬四千一百三十四元、乙○○應給付其工程款
    六十一萬九千五百二十八元、丁○○應給付其工程款二十六萬四千七百八十元云
    云，均非正當，不能准許。被上訴人主張上訴人應退還被上訴人范揚四十萬零九
    百三十六元工程款、退還丙○○九萬四千七百四十元工程款、退還乙○○三十四
    萬四千四百十六元工程款、退還丁○○三十三萬五千九百八十元工程款為有理由
    ，應予准許。
  (三)被上訴人丁○○主張：其代墊自來水用水設備工程款二十二萬三千七百九十九元
    及挖掘道路補修費九萬七千一百七十元，共計三十二萬零九百六十九元，其得依
    無因管理關係請求上訴人給付等語，並提出臺灣省自來水公司用水設備工程款通
    知單、土城市公庫繳款書為證（原審卷，七七至七八頁）。上訴人對該收據之真
    正並不爭執，惟辯稱：這些費用是包含在工程款第十期裡面，但被上訴人沒有給
    付工程款給上訴人等語（原審卷，一九四頁）。經查領取使用執照屬於契約所訂
    之第九期工程，水電及排水溝工程確實係屬於契約所訂之第十期工程範圍，被上
　　訴人所提出之臺灣省自來水公司用水設備工程款通知單足證丁○○有繳納自來水
　　用水設備工程款二十二萬三千七百九十九元之事實，其所提出之土城市公庫繳款
　　書亦可證明其係繳納挖掘道路修補費，因會勘紀錄明載水溝及道路並無損害情事
　　，已如前述，故證人張祚傑證稱：「繳款書和外水、外電有關，和本件無關」等
　　語（本院卷，一六三頁）。縱認被上訴人丁○○主張其所繳納之自來水用水設備
　　工程款二十二萬三千七百九十九元及挖掘道路補修費九萬七千一百七十元係屬系
　　爭工程範圍屬實，因領取使用執照及水電、排水溝工程均屬於契約所訂之第九、
　　十期工程範圍，而上訴人不得請求給付第九、十期工程款已如前述，其依約自無
　　須負擔此工程所需之費用，故其繳納上開費用不能認為係代上訴人繳納。因此，
　　被上訴人丁○○本於無因管理之規定，請求反訴被上訴人返還三十二萬零九百六
　　十九元，亦屬不應准許。
  (四)綜上所述，被上訴人甲○○得請求之金額為：違約金二十三萬二千元，加上請求
    退還之工程款為四十萬零九百三十六元，共為六十三萬二千九百三十六元。被上
    訴人丙○○得請求之金額為：違約金十一萬六千元，加上得請求退還之工程款九
    萬四千七百四十元，共為二十一萬零七百四十元。被上訴人乙○○請求之金額為
    ：違約金十一萬六千元，加上得請求退還之工程款為三十四萬四千四百十六元，
    共為四十六萬零四百十六元。被上訴人丁○○得請求之金額為：違約金十一萬六
    千元，加上得請求返還之工程款三十三萬五千九百八十元，共為四十五萬一千九
    百八十元。被上訴人於上開範圍之請求為有理由，應予准許。逾此範圍之請求，
    不能准許。上訴人請求被上訴人返還保證金及請求給付工程款及法定遲延利息，
    均無從准許。
八、從而上訴人依據工程合約關係提起本訴請求返還保證金及給付工程款及法定遲延
    利息，均屬無理由，不應准許。其假執行之聲請因本案敗訴而失所依附，應併予
    駁回。被上訴人依據契約關係提起反訴，請求上訴人給付被上訴人甲○○六十三
    萬二千九百三十六元、被上訴人丙○○二十一萬零七百四十元、被上訴人乙○○
    四十六萬零四百十六元、被上訴人丁○○四十五萬一千九百八十元為有理由，應
    予准許。其逾此範圍之請求，則應予駁回。原審就反訴超過上開應准許部分，為
    上訴人敗訴之判決，並為假執行之宣告，自有未洽。上訴意旨就此部分指摘原判
    決不當，求予廢棄改判，為有理由。至於上開反訴應准許部分，原審判命上訴人
    給付，並為假執行之宣告，上開本訴部分為上訴人敗訴之判決，並駁回其假執行
    之聲請，均核無違誤，上訴意旨，就此部分，仍執陳詞，指摘原判決不當，求予
    廢棄，為無理由，應駁回其上訴。
九、、本件事證已臻明確，兩造其餘主張與舉證，無一一論列之必要，併此敘明。
十、據上論結，本件上訴為一部有理由，一部無理由，依民事訴訟法第四百五十條、
    第四百四十九條第一項、第七十九條但書，判決如主文。
中　　　華　　　民　　　國　　九十一　　年　　　七　　　月　　十六　　　日
　　　　　　　　　　　　　　  民事第十二庭
　　　　　　　　　　　　　　　　　審判長　法　官　林　丁　寶
　　　　　　　　　　　　　　　　　　　　　法　官　林　恩　山
　　　　　　　　　　　　　　　　　　　　　法　官　高　鳳　仙
右正本係照原本作成。
上訴人及被上訴人甲○○如不服本判決，應於收受送達後二十日內向本院提出上訴書
狀，其未表明上訴理由者，應於提出上訴後二十日內向本院補提理由書狀（均須按他
造當事人之人數附繕本）上訴時應提出委任律師或具有律師資格之人之委任狀；委任
有律師資格者，另應附具律師及格證書及釋明委任人與受任人有民事訴訟法第四百六
十六條之一第一項但書或第二項（詳附註）所定關係之釋明文書影本。
被上訴人丙○○、乙○○、丁○○不得上訴。
中　　　華　　　民　　　國　　九十一　　年　　　七　　　月　　十七　　　日
　　　　　　　　　　　　　　　　　　　　　書記官　黃　慶　霽
附註：
民事訴訟法第四百六十六條之一（第一項、第二項）：
對於第二審判決上訴，上訴人應委任律師為訴訟代理人。但上訴人或其法定代理人具
有律師資格者，不在此限。
上訴人之配偶、三親等內之血親、二親等內之姻親，或上訴人為法人、中央或地方機
關時，其所屬專任人員具有律師資格並經法院認為適當者，亦得為第三審訴訟代理人
。
